【裁判字號】    90,勞上,24
【裁判日期】    900724
【裁判案由】    給付違約金
【裁判全文】
臺灣高等法院民事判決  九十年度勞上字第二四號
      上  訴  人    新光人壽保險股份有限公司
      法定代理人    吳東進
      訴訟代理人    羅大祥
      送達代收人    羅大祥
      被  上訴人    甲○○
右當事人間請求給付違約金事件，上訴人對於中華民國九十年二月二十七日臺灣臺北
地方法院八十八年度勞訴字第八０號第一審判決提起上訴，本院判決如左：
    主    文
原判決關於命上訴人給付超過新台幣伍拾柒萬貳仟捌佰拾壹元本息部分，暨訴訟費
用之裁判均廢棄。
右開廢棄部分，被上訴人在第一審之反訴駁回。
其餘上訴駁回。
第一、二審訴訟費用由上訴人負擔百分之三十六，餘由被上訴人負擔。
    事    實
甲、上訴人方面：
壹、聲明：
一、原判決不利於上訴人部分廢棄。
二、被上訴人在第一審之反訴駁回。
三、被上訴人應給付上訴人新台幣六十八萬元及自起訴狀繕本送達起至清償日止按年
    息百分之五計算之利息。
貳、陳述：除與原判決記載相同者，茲引用之外，補稱：
一、查被上訴人甲○○與上訴人簽訂新二階處經理聘任合約書，擔任上訴人公司「處
    經理」之職務，依被上訴人之職務及其被授權之職責觀之，其當然為上訴人公司
    之重要管理幹部，理應較一般職員更遵守公司之管理規定，尤其是出勤義務，詎
    被上訴人竟於八十六年十二月九日公司所召開之重要幹部會議中無故缺席，其顯
    已違背應忠誠服勞務之義務，被上訴人顯已無履約之誠意，自屬契約約定之未盡
    善良管理人注意義務，並違反合約第四條約定，因此上訴人依合約第五條第一項
    但書之約定終止前開合約，非無理由，原審認此非屬契約約定之未盡善良管理人
    注意義務，顯有違誤。
二、被上訴人無故於前開重要幹部會議（且為年度終了之工作檢討會）缺席，基於誠
    信原則，公司如何能期待其能繼續勝任其職務，並帶領屬下人員完成公司賦予之
    任務，如此當然與上訴人公司期待之利益有違，自符合民法第四百八十九條第一
    項重大事由可期前終止僱傭契約之規定，原審判決上訴人終止契約不合法，應給
    付被上訴人反訴請求違約金之理由，顯有違誤。
三、綜上所述，無論係由雙方契約約定，或民法第四百八十九條第一項規定，上訴人
    均可終止雙方之契約，並依約請求違約金，原審之認事用法兩相違誤。
乙、被上訴人方面：
壹、聲明：
一、 上訴駁回。
二、 第二審訴訟費用由上訴人負擔。
貳、陳述：除與原判決記載相同者，茲引用之外，補稱：
一、上訴人雖稱八十六年十二月九日之會議內容主要項目為(一)檢討當年度工作業績(二)
    新年度工作業績之要求及展望(三)新年度相關措施之宣導及執行，且會議係由上訴
    人公司之副總經理親自主持，故由會議內容及主持人之職務層級可知該會議當然
    為重要會議云云。然查，檢討當年度工作業績應係於十二月結束後為之，而該會
    議係於十二月九日而非十二月結束後召開，應非在檢討當年度工作業績，故上訴
    人所稱之會議內容是否屬實，實堪質疑，況且證人丘素文於原審八十九年四月十
    七日亦證稱「該會議係例行早會而非重要幹部會議，不參加會議亦無關係。」，
    顯見該會議非屬重要幹部會議，且未參加會議亦無任何利害關係可言。
二、依二造於八十五年三月所簽訂聘任合約書第四條約定「乙方（即被上訴人）於合
    約期間，除依公司管理規章規範外，應善盡善良管理人之注意義務，不得有損害
    公司之情事，並不得為自己或他人，經營或從事與本公司同性質之相關行業或業
    務。」可知，上訴人係要求被上訴人應依公司管理規範或善盡善良管理注意義務
    或不得為競業行為等，然姑不論上訴人所主張被上訴人無故缺席及該會議係屬重
    要幹部會議乙節，因與事實不符已不足採信，況且未參加會議與合約第四條亦無
    任何關聯，此由證人丘素文證稱不參加會議亦無關係即可明瞭，顯見未參加該會
    議並不構成合約第五條第一項但書約定之要件。
三、民法第四百八十九條第一項規定「當事人之一方，遇有重大事由，其僱傭契約，
    縱定有期限，仍得於期限屆滿前終止之。」，而所謂重大事由，應指該事項發生
    後，若不終止僱傭關係，勢必釀成甚為不當或不公平之結果而言，原審亦認定所
    謂重大事由，應以被上訴人在僱傭期間有害於上訴人利益之行為，基於誠信原則
    ，足認僱傭契約之繼續有違終止權人即上訴人之期待而定。而就未參加會議而言
    ，既然未對上訴人利益造成任何影響，自非屬重大事由，自不構成提前終止契約
    之要件。
    理    由
一、本件上訴人起訴主張：上訴人聘用被上訴人擔任公司處經理職務，簽訂有新二階
    處經理聘任合約書，被上訴人負責為上訴人執行處理業務推廣及管理等業務，聘
    雇期間自八十五年三月五日至九十年三月五日止，惟上訴人於八十六年十二月九
    日召開之重要幹部會議，被上訴人竟無故缺席，又未於事後請假，有違合約第四
    條約定，且符合民法第四百八十九條第一項之遇有重大事由得期前終止僱傭契約
    之規定，因而依同約第五條第一項但書之約定及民法第四百八十九條第一項之規
    定終止雙方合約，爰依聘任合約書第五條第三項約定，請求被上訴人給付已領保
    證底薪總金額一百三十六萬元之二分之一，即六十八萬元及自起訴狀繕本送達起
    至清償日止按年息百分之五計算利息之判決。
    被上訴人則以兩造雖訂有合約，但上訴人未提供合理之工作環境，上訴人所稱之
    幹部會議並未通知被上訴人，且被上訴人於八十六年十二月間已降級為展業代表
    ，已非處經理，而非重要幹部，無資格參加該會議，且該會議並無上訴人所稱之
    重要性，上訴人請求其給付違約金，並不適法等語，資為抗辯。並於原審提起反
    訴主張：上訴人於八十七年一月二十一日以其未達合約工作目標，或使業務無法
    推展置合約應負之責於不顧由，終止雙方之聘任合約，惟上訴人係無故終止合約
    ，依合約第五條第二項約定，應賠償被上訴人損失，即以被上訴人服務期間領取
    月薪資乘以合約未到期三十八個月份數為違約金，復加上上訴人扣發之八十七年
    十二月份佣金、年終獎金共二百八十萬零八百三十一元及法定利息等語。
    (原審駁回上訴人全部之請求，而就反訴部分，命上訴人給付一百八十一萬四千
    一百六十四元本息，上訴人就敗訴部分全部上訴)
二、按保險業之工作者自八十七年四月一日起適用勞動基準法，業據行政院勞工委員
    會八十六年十月三十日台八十六勞動一字第四七四九四號函公告。本件上訴人於
    八十五年三月五日起聘雇被上訴人擔任處經理，並於八十七年一月二十一日致函
    被上訴人終止聘任合約，均在八十七年四月一日之前，應無勞基法之適用。此為
    兩造所不爭執，堪予認定，合先敘明。
三、經查上訴人主張之事實，雖據其提出兩造於八十五年三月間簽訂之聘任合約書影
    本、上訴人自八十五年四月十五日至八十六年十二月十五日支付之薪津明細表等
    與八十六年十二月九日被上訴人未到場開會之簽到簿為據，被上訴人對前開證物
    ，並未爭執，惟辯稱上開會議並無通知且其當時已非重要幹部等語，另提出八十
    六年八月九日上訴人公司函免除被上訴人兼任興耀通訊處處經理職務函影本、被
    上訴人八十六年十二月間降為展業代表業務津貼表影本、及上訴人公司致被上訴
    人謂「未達合約書工作目標，或使業務無法推展，置合約應負之責於不顧，該當
    於民法第四八九條所規定可歸責於台端之重大事由」終止合約存證信函與上訴人
    以被上訴人「連續多日曠職」向原法院聲請對被告核發違約金六十八萬元之支付
    命令聲請狀為證。是雙方爭執對合約終止之事由，本件應先審酌，上訴人之終止
    合約是否合於兩造簽訂之合約第四條約定，以及民法第四百八十九條第一項重大
    事由可期前終止僱傭契約之規定。
四、查上訴人起訴狀係主張：被上訴人未參加八十六年十二月九日之重要幹部會議，
    事後又未辦理請假手續，無視公司管理規定，而認被上訴人違反合約第四條約定
    ，據以終止兩造間之合約。惟依前述合約第四條約定：「乙方於合約期間，除依
    公司管理規章規範外，應盡善良管理人之注意義務，不得有損害公司之情事，並
    不得為自己或他人利益，經營或從事與本公司同性質之相關行業或業務。」可知
    ，上訴人公司係要求被告應依公司管理規範或盡善良管理人注意義務或不得為競
    業行為等。然上訴人稱前述重要幹部會議係屬年終重要會議並由副總經理主持，
    證人宋國祥即上訴人公司職員亦稱該項會議重要等語，但其重要性上訴人並未於
    會前個別通知，亦未告知未參加之後果，而會議內容據上訴人稱為檢討當年度工
    作業績、新年度工作業績之要求及展望及新年度相關措施之宣導及執行等情，未
    參加該會議之效果，與前述合約第四條之關聯性並不明確，難認未參加即屬未盡
    善良管理人注意義務而造成上訴人公司具體之損害，更不足認被上訴人之未參加
    係屬為自己或他人利益之競業行為，再者，上訴人亦無指述公司規章有未參加會
    議即終止合約之規定，是上訴人此部分主張，已難採信。況查依上訴人所提出之
    被上訴人未到場開會之簽到簿所載，被上訴人之職級為區經理，然上訴人早在開
    會前之八十六年八月九日將被上訴人區經職務降級為展業代表，有上訴人公司函
    免除被上訴人兼任興耀通訊處處經理職務函影本在卷可證，並為上訴人所不爭執
    。則被上訴人辯稱：「展業代表為無底薪制之業務員，無須準時上下班，每月憑
    實際業績領取薪資，故被上訴人於八十六年十二月九日已非上訴人所稱重要幹部
    ，根本沒有資格參加重要管理幹部會議，且被上訴人未接到開會通知」等語，應
    可採信。再參以上訴人於八十七年一月二十一日寄發存證信函謂被上訴人未達合
    約工作目標使業務無法推展，置合約應負之責於不顧等由而終止合約，嗣又以上
    訴人連續多日曠職而請求本院核發被上訴人應給付違約金之支付命令，前後主張
    不一，在對被告表示終止合約之事由，即有先後不同主張，上訴人顯對被上訴人
    可否繼續工作並無確切之認定，益加可證上訴人在本件訴訟以被上訴人違反合約
    第四條約定之主張，不足成立。
五、上訴人另又主張：被上訴人未出席幹部會議又無請假有違公司管理規定，具民法
    第四百八十九條第一項重大事由可期前終止僱傭契約之規定云云。查被上訴人雖
    為上訴人聘任為處經理，(嗣已降為展業代表)，然其係為上訴人推展保險業務並
    管理行政業務等，因其業績達到一定標準始能具有保障薪津，雖名為經理，實質
    上是為上訴人服勞務，雙方之合約應適用民法關於僱傭之規定。按「當事人之一
    方，遇有重大事由，其僱傭契約，縱定有期限，仍得於期限屆滿前終止之。前項
    事由，如因當事人一方之過失而生者，他方得向其請求損害賠償。」民法第四百
    八十九條固定有明文，但重大事由之認定，應以被上訴人在僱傭期間有害於上訴
    人利益之行為，基於誠信原則，足認僱傭契約之繼續有違終止權人即上訴人之期
    待而定。本件上訴人主張被上訴人係因一次幹部會議未能到場開會，上訴人認違
    反公司規定，但被上訴人未能參加幹部會議，是否可歸責，已有疑義，有如前述
    ，且退一步言之，縱認有違公司規定，然一次未出席會議，尚不足認嚴重侵害上
    訴人公司之利益，縱應處罰，亦係以記過、調職、或罰薪等始符合比例原則，依
    前揭說明，上訴人認此係重大事由，尚非有據。
六、又查被上訴人主張：上訴人於八十七年一月二十一日，終止雙方之聘任合約，惟
    上訴人係無故終止合約，依合約第五條第二項約定，應賠償被上訴人損失，即以
    被上訴人服務期間領取月薪資乘以合約未到期三十八個月份數為違約金，復加上
    上訴人扣發之八十七年十二月份佣金四萬零八百三十一元，共計一百八十一萬四
    千一百六十四元之事實，業據其提出合約書影本一份、免除職務函影本一紙、業
    務津貼表影本一紙、存證信函影一紙、支付命令聲請狀影本一紙、違約金處理追
    蹤報告表等件為證。按兩造於合約第五條第二項約定：上訴人無故終止本約時，
    應賠償被上訴人服務期間已領薪資乘以合約未到期月份數為違約金。依前所述，
    兩造間簽訂之合約係定有期限之僱傭契約，上訴人任意終止兩造間之合約，並不
    具合於重大事由而可期前終止之原因，上訴人之抗辯並不足取。從而，被上訴人
    基於合約第五條第二項約定請求上訴人賠償損失，應屬有據。
七、惟按當事人得約定債務人不履行債務時，應支付違約金，違約金，除當事人另有
    規定外，視為因不履行而生損害之賠償總額；債務已為一部履行者，法院得比照
    債權人因一部履行所受之利益，減少違約金，民法第二百五十條、第二百五十一
    條分別定有明文。再按「約定之違約金額過高者，法院得依民法第二百五十二條
    以職權減至相當之金額，至於是否相當，即須依一般客觀事實，社會經濟狀況及
    當事人所受損害情形，以為斟酌標準。」又「違約金本應推定為損害賠償之預約
    ，與無償契約不同，關於損害賠償之數額，在當事人間雖不妨於事前預為約定，
    而其所約定之數額，如果與實際損害相差懸殊者，法院自得以當事人實際上所受
    損失為標準，酌予核減。」、又「此項核減法院得以職權為之，亦得由債務人訴
    請法院核減」最高法院四十九年台上字第八０七號、十九年上字第一五五四號、
    七十九年台上字第一六一二號分別著有判例可稽。足見違約金之酌減，重點在於
    兩造所約定之違約金數額，是否與實際損害相差過於懸殊，而有過高必需核減之
    情況。本件根據合約第五條第二項約定，上訴人無故終止合約，應賠償被上訴人
    服務期間已領薪資乘以合約未到期月份數為違約金。查被上訴人與上訴人約定聘
    雇期間為八十五年三月五日至九十年三月五日止，上訴人終止契約時為八十七年
    一月二十一日，距被上訴人初任職處經理之八十五年三月五日時，年資為一年十
    個月，至九十年三月五日合約期限屆滿時止，尚有三十八個月，如依前揭違約金
    之約定，被上訴人得請求三十八個月薪資之違約金，換言之，被上訴人在此長達
    三年二個月之期間，雖未為上訴人服勞務，甚至已有其他高薪之工作，仍得請求
    上訴人支付全額薪資，此與一般依適用勞動基準法資遣之基數比較，顯然高出太
    多，亦與若上訴人期前終止合約合法，僅得請求被上訴人給付已領保證底薪總金
    額一百三十六萬元之二分之一，即六十八萬元，顯失均衡。是本院斟酌一般客觀
    事實，社會經濟狀況及當事人所受損害情形，認本件約定之違約金額顯然過高，
    以依職權減至原約定違約金之五分之一為相當。(約等於七個半月之薪資)而被上
    訴人於合約終止前之平均月薪資為七萬元，有薪資表影本可按，是本件上訴人應
    賠償之違約金為五十三萬二千元（70000×38×1/5=532000)。被上訴人另主張上
    訴人扣發其八十六年十二月間之佣金四萬零八百三十一元，有其提出之八十六年
    十二月間之業務津貼表可證，上訴人對此並未爭執，被上訴人既經不合法之終止
    合約，此部分佣金，上訴人自應給付。
八、綜上所述，上訴人以被上訴人未參加八十六年十二月九日之重要幹部會議而認係
    違反合約第四條事由，並不可採。被上訴人抗辯其無違反合約約定，上訴人先後
    主張終止事由不一等情，應可採信。從而，上訴人基於合約第五條第三項約定請
    求被上訴人給付六十八萬元之違約金，為無理由，應予駁回。而被上訴人基於兩
    造簽訂之合約，請求上訴人給付違約金五十三萬二千元及八十六年十二月份佣金
    四萬零八百三十一元，合計五十七萬二千八百三十一元，及自起訴狀繕本送達翌
    日即民國八十九年四月十八日起至清償日止按年息百分之五計算之利息，為有理
    由，應予准許，至逾此部分，則屬無據，不應准許。原審就超過被上訴人上開應
    准許部分，為上訴人敗訴之判決，自有未洽。上訴意旨就此部分指摘原判決不當
    ，求予廢棄改判，為有理由。至於上開被上訴人應准許部分，原審判命上訴人給
    付，及就上訴人請求不應准許部分，駁回上訴人之訴，核無違誤，上訴意旨，就
    此部分，仍執陳詞，指摘原判決不當，求予廢棄，為無理由，應駁回其上訴。
九、本件事證已臻明確，兩造其餘之攻擊防禦方法及所提之證據，經審酌後認均無礙
    判決之結果，爰不予一一論述，附此敘明。
十、據上論結，本件上訴為一部有理由，一部無理由，爰判決如主文。
中      華      民      國    九十      年      七      月    二十四    日
                                  勞工法庭第一庭
                                      審判長法  官  吳  欲  君
                                            法  官  陳  博  享
                                            法  官  藍  文  祥
右正本係照原本作成。
不得上訴。
中      華      民      國    九十      年      七      月    二十五    日
                                            書記官  顧  倪淑貞


司法院資訊處製作；財團法人民間司法改革基金會備份。
